【裁判字號】    88,簡上,56
【裁判日期】    890612
【裁判案由】    拆屋還地
【裁判全文】
臺灣宜蘭地方法院民事判決  八十八年度簡上字第五十六號
    上  訴  人  丙○○
                甲○○
    被 上 訴人  乙○○
右當事人間請求拆屋還地事件，上訴人對於中華民國八十八年七月五日本院宜蘭簡易
庭八十八年度宜簡字第二十號第一審判決提起上訴，本院判決如左：
    主   文
上訴駁回。
第二審訴訟費用由上訴人負擔。
    事   實
甲、上訴人方面：
  一、聲明：（一）、原判決廢棄；（二）、被上訴人在第一審之訴駁回。
  二、陳述：除與原審判決書所載者相同茲予引用外，補稱：
    （一）、上訴人於民國（下同）七十六年三月間起，分別在其各自土地之上興建
            房屋，並分別逾越疆界在原判決附圖所示CD及AB部分加蓋建築房屋時，
            被上訴人明知其越界，並未即時提出異議，亦未有任何阻止之行為。上
            訴人於房屋興建完成後，即遷入居使用，兩造多年來均相安無事。依上
            規定，被上訴人自不得求上訴人移去或變更該建築物。
     (二）、兩造分別所有之三Ｏ四之六、三Ｏ五之一、三Ｏ五之二地號土地係分別
            分割自同段三Ｏ四、三Ｏ五地號土地。該二筆土地原為兩造之祖先所共
            有，且編為同一筆土地。五十九年間，當時共有人即上訴人之父邱阿波
            與被上訴人利用宜蘭縣政府辦理農地重劃分配之便，協議分割之。雙方
            當時約定就該筆土地各分得二分之一，即由邱阿波與被上訴人依序取得
            面積七百二十平方公尺及七百二十一平方公尺之土地。迨七十五年間，
            上訴人之父邱阿波申辦土地分割時，發現遭人以原登記錯誤為由，向地
            政機關辦理更正登記面積為六百五十七平方公尺，以致被上訴人較上訴
            人多分得六十四平方公尺。上訴人所占有原判決附圖Ａ、Ｂ、Ｃ、Ｄ所
            示土地之面積合計僅二十八點九五平方公尺，尚不及被上訴人所多分得
            面積之一半，足見上訴人所占有土地為原應分歸上訴人所有者，上訴人
            之占有自有正當權源，被上訴人不得請求拆屋還地。
  三、證據：援用原審之立證方法，復提出使用執照、地籍圖謄本影本一件、建物所
      有權狀影本與土地登記簿謄本影本、土地登記謄本各二件為證；並請求訊問證
      人邱羅阿秀。
乙、被上訴人方面：
  一、聲明：駁回上訴。
  二、陳述：除與原審判決書所載者相同茲予引用外，補稱：土地分割後，被上訴人
      土地並未有變更。當時蓋房子時，上訴人的太太告訴我太太說有越界，以後要
      的話就還給我。
  三、證據：援用原審之立證方法並提出土地登記謄本影本一件為證。
    理  由
一、本件被上訴人起訴主張其為座落宜蘭縣員山鄉○○段三Ｏ四之六土地之所有權人
    ，上訴人丙○○、甲○○竟分別無正當權源，占用如附圖所示編號C、D及編號A
    、B之土地，建築設置如附圖編號C、D；A、B所示平台等地上物，爰依所有物返
    還請求權，請求上訴人拆屋還地。上訴人則以系爭土地本為上訴人之父與上訴人
    所共有，並協議分割，分別取得二分之一土地。惟實際上，被上訴人多分得六十
    四平方公尺，原告所占有之土地應即為被上訴人多分得者；且被上訴人明知上訴
    人越界建築而不異議，應已喪失異議權，上訴人即非屬無權占有系爭土地云云置
    辯。
二、本件被上訴人主張座落宜蘭縣員山鄉○○段三Ｏ四之六地號土地為其所有，而上
    訴人丙○○、甲○○分別占用如附圖所示編號C、D及編號A、B之土地，建築設置
    如附圖編號C、D；A、B所示平台等地上物之事實，為上訴人所不爭執，並有土地
    登記謄本土地複丈成果圖各一件為證，被上訴人之上開主張，應值信實。本件兩
    造之爭點，乃係上訴人是否為無權占有。
三、上訴人雖辯稱: 系爭土地本為上訴人之父與上訴人所共有，並協議分割，約定各
    取得二分之一土地。究諸實際，被上訴人竟多分得六十四平方公尺，原告所占有
    之土地應即為被上訴人多分得者；矧被上訴人明知上訴人越界建築而不異議，應
    已喪失異議權，上訴人自非屬無權占有云云。惟查，座落宜蘭縣員山鄉○○段三
    Ｏ四地號之土地於五十九年間之土地登記面積為七百二十一平方公尺，同時間之
    座落同地段三Ｏ五地號之土地登記面積則為七百二十平方公尺。其後，座落同地
    段三Ｏ五地號之土地於七十五年間變更登記為六百五十七平方公尺，並分割新增
    地號三Ｏ五之一，三Ｏ五二之二，但座落在三Ｏ四號地號者面積於七十五年間則
    未有所變，乃迄至八十四年間因分割變更登記面積並增加地號。基於上開說明，
    上訴人之土地於七十四年間登記時變更減少，被上訴人土地面積並未因此而增加
    ，應認二者並無具關聯性，上訴人所稱被上訴人較依多分得六十四平方公尺一節
    ，即不足採。另按土地所有人建築房屋逾越疆界者，鄰地所有人如知其越界而不
    即提出異議，不得請求移去或變更其建築物，固為民法第七百九十六條所明定前
    段所明定。但此一有利於上訴人之事實，依民事訴訟法第二百七十七條前段規定
    ，應由上訴人負舉證責任。就此，除被上訴人自承上訴人太太有告訴我太太有越
    界越界之陳述外，餘在卷宗查無其他足以令本院就被上訴人明知越界而不異議之
    事實之確實證據，難認上訴人已盡其主觀舉證責任，此一關於明知越界而不異議
    之待證事實即屬陷於事實不明事態，其不利應歸於上訴人，即不能認為被上訴人
    明知越界而無異議，是上訴人之此部份抗辯亦屬無理。因而上訴人無權占有系爭
    土地，即堪認定。
四、綜上所述，被上訴人為座落宜蘭縣員山鄉○○段三Ｏ四之六地號土地之所有人，
    而上訴人丙○○、甲○○分別無權占用其如附圖所示編號C、D及編號A、B之部分
    ，以建築設置如附圖編號C、D；A、B所示平台等地上物。而按所有人對於無權占
    有或侵奪其所有物者得請求返還之。對於妨害其所有權者，得請求除去之，為民
    法第七百六十七條前段、中段所明定。因而上訴人起訴主張被上訴人分別拆除前
    開占用土地上之地上物並返還土地，為有理由。原審所為被上訴人勝訴判決，於
    法並無不合。上訴意旨指摘原判決不當，求予廢棄改判，為無理由，應予駁回其
    上訴。
五、據上論結，本件上訴為無理由，依民事訴訟法第四百三十六條之一第三項、第四
    百四十九條第一項、第七十八條，判決如主文。
中      華      民      國    八十九    年      六      月      十二    日
                            臺灣宜蘭地方法院民事庭
~B審判長法官  周煙平
~B法      官  張軒豪
~B法      官  姜世明
右正本證明與原本無異。
本件不得上訴。
中      華      民      國    八十九    年      六      月      十六    日
~B法院書記官  廖文章


司法院資訊處製作；財團法人民間司法改革基金會備份。
